【裁判字號】    96,訴,1121
【裁判日期】    980626
【裁判案由】    損害賠償
【裁判全文】
臺灣士林地方法院民事判決              96年度訴字第1121號
原      告  乙○○
訴訟代理人  丙○○
被      告  甲○○
上列當事人間損害賠償事件，本院於民國98年5 月27日言詞辯論
終結，判決如下：
    主      文
被告應給付原告新臺幣壹佰柒拾玖萬元，及其中新臺幣壹佰壹拾
捌萬元自民國九十六年八月四日起、其中新臺幣陸拾壹萬元自民
國九十六年十二月八日起，均至清償日止，按年息百分之五計算
之利息。
確認被告持有原告所簽發、票載發票日民國九十六年五月二十日
、面額臺幣陸拾萬元、到期日民國九十六年五月二十日、票號CH
0000000 號之本票債權不存在。
原告其餘之訴駁回。
訴訟費用由被告負擔五分之三，餘由原告負擔。
本判決第一項於原告以新臺幣伍拾玖萬柒仟元供擔保後，得假執
行。
    事實及理由
一、原告主張：
（一）伊因多次前往被告所開設位於臺北市○○路261 號之OCEA
      N 汽車美容店 (下稱系爭汽車美容店）消費，而結識被告
      。被告遂於民國95年9 月間謊稱邀伊合夥投資開設大型汽
      車美容中心為由，遊說伊於95年11月17日及同年月20日分
      別向第三人台新商業銀行股份有限公司（下稱台新銀行）
      、臺灣新光商業銀行股份有限公司（下稱新光銀行）貸款
      各新臺幣（下同）59萬元、40萬元，以為投資。而因伊為
      職業軍人，平常居於營區，無法提領款項，撥款帳戶之存
      摺、印章及提款卡等即由被告保管，款項逕由被告提領。
      嗣被告復於96年2 月間佯稱資金不足，促伊增加投資之金
      額，伊不疑有他，因而又於96年2 月27日以伊安聯人壽保
      險股份有限公司（下稱安聯保險公司）第PL00000000號保
      單辦理貸款48萬元，全數交予被告。另於96年3 月15日以
      牌照2500-EH 號汽車，經和潤企業股份有限公司（下稱和
      潤公司）辦理融資，向遠東商業銀行股份有限公司（下稱
      遠東銀行）貸款32萬元，核撥後款項匯入伊郵局帳戶，伊
      存摺、印章及提款卡等亦交由被告保管，款項逕由被告領
      取。以上伊貸款交付被告投資之款項共計179 萬元。此外
      ，被告藉代辦貸款之便，以伊之名義申辦中國信託商業銀
      行股份有限公司（下稱中國信託）卡號0000000000000000
      號之信用卡（下稱系爭信用卡），於同年4 月間未經伊同
      意冒刷4 次，帳款金額共計8 萬元。
（二）其後經查證，被告並未將伊交付之投資款項用於新設汽車
      美容中心之籌備及經營，其本身亦未出資分文，且未依約
      定以投資利潤按月清償貸款。伊接獲各銀行之催繳通知後
      ，要求被告返還投資款項，被告竟拒絕返還且避不見面，
      伊始知受騙，伊遂對被告提出詐欺告訴。兩造雖曾於96年
      5 月20日在臺北市警察局信義分局簽立和解書（下稱系爭
      和解書），被告同意分期償還118 萬元，惟其並未清償分
      文。而被告上述詐欺犯行，業經臺灣臺北地方法院（臺北
      地院）以詐欺罪判處有期徒刑，並經臺灣高等法院（下稱
      高等法院）駁回被告上訴確定在案。被告詐欺伊投資已構
      成侵權行為，致伊受有交付投資款179 萬之損害，被告自
      應負賠償責任。另兩造合夥事業已無法繼續，合夥關係已
      終止，被告亦應返還上述投資款。再者，被告詐欺伊投資
      ，致伊經濟困頓，並衍生民刑事訴訟期間之精神靡耗甚鉅
      ，並應賠償伊精神上之損害120 萬元。另96年4 月間被告
      冒刷系爭信用卡，伊代付帳款8 萬元部分，依委任、借貸
      或不當得利等法律關係，被告亦應償還。
（三）此外，95年11月間伊投資之初，於取得銀行核撥貸款前，
      被告曾要求伊開立票據以表明投資意向，言明銀行核撥款
      項後，即行返還。伊遂簽發票載發票日為96年5 月20日、
      面額60萬元、到期日96年5 月20日、票號CH0000000 號之
      本票1 紙（下稱系爭本票）交予被告收執。而於銀行核貸
      後，伊雖曾要求被告返還系爭本票，被告均推諉不還，謊
      稱已撕毀。今卻提出系爭本票，主張係伊同意承擔投資虧
      損之擔保，對伊有本票債權存在而主張扣抵應賠償之投資
      款，顯與事實不符。爰有一併請求確認系爭本票債權不存
      在之必要。
（四）並聲明：
   1、被告應給付原告187 萬元，其中118 萬元部分，自支付命
      令送達被告之翌日即96年8月4日起，其餘69萬元部分自96
      年12月8日（即第1次言詞辯論翌日）起，均至清償日止，
      按年息百分之五計算之利息。
   2、確認被告持有系爭本票債權不存在。
   3、被告應給付原告120萬元。
二、被告則以：
（一）伊僅收受原告金額各為60萬元、58萬元之2 筆投資款。其
      中60萬元部分，原告投資之標的即系爭汽車美容店，公司
      名稱為偉世汽車有限公司（下稱偉世公司）。因舊股東退
      股，而由原告入股，並非合夥投資新設汽車美容中心。原
      告投資之時，系爭汽車美容店經營狀況良好，並無經營不
      善欲結束營業之情形，且曾數次分紅1 千元至2 千元不等
      予原告。伊並無詐欺原告投資之行為，原告係基於對伊之
      信賴而投資，與系爭汽車美容點經營良善與否實無關係。
      其後，系爭汽車美容店因業務繁重，且找不到員工，始結
      束營業，當時即已告知原告。另外58萬元，則係由伊經手
      ，投資伊另一位朋友吳冠勳之款項，亦係基於原告之意願
      而投資。
（二）伊雖曾持有原告台新銀行及新光銀行之存摺，惟未持有其
      印章及存摺。原告向台新銀行、新光銀行貸款部分，原告
      僅交付伊60萬元即第1筆投資款。第2筆58萬元是遠東銀行
      核撥貸款後所交付。而原告向安聯保險公司貸款部分，其
      中交付伊11萬8,000 元，係因原告遺失伊音響擴大器，賠
      償伊之損失。另系爭信用卡8 萬元之刷卡費用，係原告本
      應支付其改裝汽車之費用，並非代伊付款。原告前曾對伊
      提起刑事詐欺告訴後，伊為對投資失利一事表示負責，乃
      於96年5 月20日與原告簽立系爭和解書。當晚原告並表示
      同意負擔前述2 筆共計118 萬元投資款半數即60萬元之虧
      損，乃另行簽發系爭本票交付予伊作為擔保。是系爭和解
      書之款項亦應扣除系爭本票面額等語，資為抗辯。
（三）並聲明：原告之訴及假執行之聲請均駁回。
三、經核︰
（一）原告曾先後辦理貸款之債權人及撥款日期如下：
   1、台新銀行95年11月17日撥款59萬元。
   2、新光銀行95年11月20日撥款40萬元。
   3、安聯保險公司96年2月27日撥款48萬元。
   4、遠東銀行96年3月15日撥款32萬元。
（二）被告原為設於臺北市○○路261號1樓之偉世公司之負責人
      ，經營系爭汽車美容店，業已停止營業。
（三）被告持有原告所簽發系爭本票。
（四）兩造曾於96年5月20日晚間10時許簽署系爭和解書。
（五）被告因於95年9月至96年3月間，邀同原告投資汽車美容店
      事件，業經臺北地院以97年度易字第2412號刑事判決論以
      詐欺罪，處有期徒刑1 年4 月，減為有期徒刑8 月，並經
      高等法院判決98年度上易字第355 號刑事判決駁回被告之
      上訴而確定在案（下稱系爭刑事案件）。
      以上各項，有原告提出之台新銀行信用貸款借據暨約定書
      、新光銀行借款契約書、安聯保險公司保險單契約內容變
      更及借款申請書、遠東銀行貸款借據暨動產抵押契約書、
      台新銀行帳戶還款明細查詢、新光銀行動用繳款記錄查詢
      、安聯保險公司保單付款資料查詢、和潤公司撥款確認一
      覽表、系爭和解書、臺北地院97年度易字第2412號刑事判
      決影本、高等法院98年度上易字第355 號刑事判決附卷，
      以及被告提出之系爭本票可稽，並經本院調閱臺北地院97
      年度易字第2412號刑事案卷核閱查明，均堪為真實。
四、爭點之論述：
    本件原告請求被告賠償其投資款179萬元、精神損害120萬元
    ，返還系爭信用卡帳款8 萬元，以及確認系爭本票債權不存
    在等情，被告則以前揭情詞置辯。本件應審酌之爭點在於：
    （一）被告是否有詐欺原告投資之侵權行為？原告得否賠償
    被告返還投資款179 萬元？（二）原告得否請求被告返還信
    用卡帳款8 萬元？（三）被告執有系爭本票，對原告之債權
    是否存在？（四）原告得否請求精神賠償120 萬元？
    茲論述如下：
（一）被告詐欺原告交付投資款項共計179 萬元，致原告受有損
      害，應負賠償責任：
   1、被告雖抗辯：原告投資之時，系爭汽車美容店並無經營不
      善欲結束營業之情，且曾數次分紅1千元至2千元不等予原
      告，原告基於對伊之信賴而投資，與系爭汽車美容店經營
      良善與否實無關係。系爭汽車美容店係因業務繁重，找不
      到員工，始結束營業，當時即已告知原告；且其中58萬元
      係由伊經手，投資伊朋友吳冠勳之款項，亦係基於原告之
      意願而投資云云。然查：
    (1)系爭刑事案件偵查程序中，證人游旭誠即證稱：與被告係
      表兄弟，系爭汽車美容店一開店伊與被告就合作，一直道
      95年11月間伊就退出，退股時拿回現金45萬元，95年開始
      生意就不好，有時1 個月只分到幾千元或1 萬元，天氣不
      好或梅雨季時生意不好，就沒有分紅，伊退股金應該是原
      告貸款貸出來的等語（參見臺北地院檢察署96年度偵字第
      13092 號卷第144 頁）。且被告於系爭刑事案件偵查程序
      中初次調查時即自承：（告訴人、即原告入股後有無分紅
      ？）沒有，因為公司狀況不好等語（參見同上卷第44頁）
      。於本院言詞辯論時復自陳：系爭汽車美容店在95年12月
      底結束營業等語（參見本院卷第57頁）。綜酌上情，以原
      告投資後，不過1 、2 月之短暫期間，即結束系爭汽車美
      容店之營業之情以觀，足認系爭汽車美容店於原告投資前
      ，經營狀況即屬不佳，且被告亦無意繼續經營。其欺瞞原
      告上情，仍以生意不錯、利潤佳等不實之詞遊說原告向銀
      行借款投資，取得款項亦後未用於新設汽車美容中心之籌
      備，或系爭汽車美容店之經營，而將款項交付游旭誠作為
      退股金。顯然被告確有不法所有之詐欺意圖，原告亦因之
      陷於錯誤而交付投資款項甚明。
    (2)至於所謂基於原告意願投資吳冠勳58萬元部分，亦為原告
      所否認。而關於交付投資款予吳冠勳之時間及緣由，證人
      吳冠勳於系爭刑事案件偵查中係證稱：被告有投資伊生意
      ，原告沒有，95年底時，伊有在經營球類的賭博生意，當
      時被告前後拿了50萬元給伊說要投資，並沒有說是誰要投
      資，投資期間有分紅3 、4 次，總共10幾萬元等語（參見
      臺北地院檢察署97年度偵續字第56號卷第69頁）。惟被告
      於本院言詞辯論時係陳述：第2 筆58萬元是遠東銀行核貸
      後所交付等情。以遠東銀行撥款時間係96年3 月15日以觀
      ，被告所述與前揭證人吳冠勳證述交付款項之時間，顯然
      不符，被告所言是否合於事實，顯屬有疑。衡情，倘被告
      果有向原告說明及原告確有投資吳冠勳所營事業之意願，
      被告當無未告知被投資對象吳冠勳之理。足見被告係將原
      告交付投資汽車美容中心之資金挪為自行投資吳冠勳之用
      ，益可得知被告係偽以投資汽車美容中心為藉詞，詐騙原
      告致其陷於錯誤而交付投資款項無訛。
    (3)另被告抗辯原告僅交付60萬元、58萬元2 筆投資款，共計
      118 萬元乙節。然被告於系爭刑事案件臺北地院審理中已
      自承：台新及新光這二家銀行貸款下來時，存摺已經在伊
      手上，因原告當時在軍中，無法去提領，這2 本存摺一直
      都在伊手上，直到96年5 月存摺不能使用為止等語（參見
      臺北地院97年度易字第2412號卷第29頁）。以上述台新銀
      行、新光銀行撥款時間分別為95年11月17日、20日，且當
      時原告於軍中無法提領，存摺並為被告持有中之情形觀之
      ，2 件貸款各59萬元、40萬元，共計99萬元，原告自無可
      能僅交付其中60萬元，被告此部分抗辯顯與事理有違，不
      足憑採。原告主張上述2 件貸款共計99萬元，全數均為被
      告提領乙節，自堪信實。又安聯保險公司96年2 月27日撥
      款48萬元及遠東銀行96年3 月15日撥款32萬元部分，被告
      抗辯：安聯保險公司貸款，其中交付伊11萬8,000 元，係
      賠償伊音響擴大器之損失云云。然原告否認有此賠償義務
      ，而被告就此又未能舉證以明，所辯亦難憑採。復以台新
      銀行、新光銀行、遠東銀行之貸款，均係被告代原告委請
      貸款專業業務人員代為申辦，另安聯保險公司保險單契約
      內容變更及借款申請書之電話、地址均為被告所有等情，
      為被告所自陳（參見本院卷第83頁）。由此可知，各件貸
      款與被告均有高度之關連性。以原告於軍中服役，無法提
      領台新銀行、新光銀行貸款，存摺均由被告持有之情，遠
      東銀行之貸款部分，亦具有相同之事由，原告主張此部分
      撥款郵局帳戶存摺亦由被告持有，款項由其逕行提領乙節
      ，亦合於兩造交付投資款項之模式，應堪信實。是以遠東
      銀行之貸款，亦當由被告全數提領為是。綜上以解，原告
      主張上述4 件貸款總額179 萬元，全數交付被告等節，自
      堪信為真正。
   2、按因故意或過失，不法侵害他人之權利者，負損害賠償責
      任。故意以背於善良風俗之方法，加損害於他人者亦同。
      民法第184 條第1 項條定有明文。被告佯稱邀同原告投資
      開設汽車美容中心，致原告陷於錯誤而交付上述投資款項
      共計179 萬元，惟其並未用之於汽車美容店之開設及經營
      ，使原告受有上述金額之損害，業如上述。被告所為，核
      已構成侵權行為甚明。就原告所受上述投資款項之損害，
      自應負損害賠償責任。至於原告就此金額，並主張合夥關
      係終止之法律關係部分，因其同一聲明之請求，已經准許
      ，此部分法律關係，即無再予論述之必要，附此敘明。
（二）原告不得請求被告返還系爭信用卡帳款8萬元：
      原告另主張被告於96年4 月間未經伊同意，冒刷系爭信用
      卡帳款計8 萬元，而依委任、借貸或不當得利等法律關係
      ，請求被告予以償還等語，被告則否認原告係代伊付款。
      按當事人主張有利於己之事實者，就其事實有舉證之責任
      。民事訴訟法第277 條前段規定甚明。原告此部分主張，
      既為被告所否認，原告自應就其所主張此部分利己事實負
      舉之責。經核，原告就上述帳款確係被告消費使用乙節，
      並未舉出確切之證據以明，已不足認為真實。且就兩造間
      就上述帳款有何委任或借貸關係存在，亦未舉證以明，亦
      不足認為真正。準此，原告依上述法律關係，請求被告給
      付8萬元，自無從准許。
（三）被告執有系爭本票，對原告之本票債權不存在：
   1、按票據債務人不得以自己與發票人或執票人之前手間所存
      抗辯之事由對抗執票人。票據法第13條固定有明文。惟依
      其反面解釋，票據債務人以其自己與執票人間所存抗辯事
      由對抗執票人，仍非法所不許（最高法院46年臺上字第18
      35號、47年臺上字第1621號判例參照）。
   2、關於系爭本票，原告主張：係伊投資之初，於銀行核撥貸
      款前，依被告要求簽發以表明投資意向，銀行核撥款項後
      ，被告即應返還等語。被告則抗辯：96年5 月20日簽立系
      爭和解書當晚，原告並表示同意負擔投資款118 萬元之半
      數虧損60萬元，乃簽發系爭本票交付予伊作為擔保，原告
      請求之投資款項應扣除系爭本票面額云云。兩造為系爭本
      票直接前後手關係，參諸前揭說明，原告自得對被告主張
      原因關係不存在之抗辯。而執票之被告即應就兩造原因關
      係債權存在之事實，負舉證之責任。考以系爭和解書被告
      應給付之總金額為118 萬元，而被告於系爭刑事案件偵查
      中亦自承係原告與其父親在和解時算的等語（參見台北地
      院檢察署96年度偵字第13092 號卷第136 頁）。可見系爭
      和解書所載118 萬元之金額，係經雙方核算協商後所定之
      金額。倘原告確如被告所辯同意負擔虧損60萬元，衡情，
      逕於系爭和解書予以結算扣除，載明被告應付金額即可，
      實無徒勞於當晚10時許簽署系爭和解書後，又另行簽發系
      爭本票承擔債務之必要。況且，原告陸續交付被告之投資
      款項計達179 萬元之多，當時其已提出刑事告訴，欲向被
      告催討債務而進行協商，至愚者，亦無再行簽發系爭本票
      更陷自己於不利地位之可能。綜此以解，被告此部分抗辯
      顯然與事理有違，而其又未能舉出確切之證據以明，其此
      部抗辯自不足憑採。除此之外，被告復未能提出其他積極
      證據，證明其對原告尚有其他系爭本票之原因關係債權存
      在，則原告以系爭本票原因關係債權不存在，進而主張被
      告執有系爭本票債權不存在，自屬有據。準此，原告並請
      求確認被告持有系爭本票之本票債權不存在，即有理由。
（四）原告不得請求精神賠償120萬元：
      原告復主張：被告詐欺伊投資，致伊經濟困頓，並衍生民
      刑事訴訟期間之精神靡耗甚鉅，應賠償伊精神上之損害12
      0 萬元云云。惟按非財產上之損害賠償，係以人格權受侵
      害，且法律有特別規定者為限，始得請求之。此觀諸民法
      第18條、第195 條規定可明。本件被告詐欺原告，使其陷
      於錯誤而交付投資款項，乃侵害原告之金錢所有權，亦即
      侵害財產權，並非對於人格權之侵害。而原告又未主張其
      得請求精神賠償之具體依據為何，復未舉證證明被告有何
      侵害其人格權之事實，其請求非財產上之精神賠償，自乏
      所據，要難准許。
五、從而，原告本於侵權行為等法律關係，請求被告給付原告17
    9 萬元，及其中118 萬元部分，自支付命令送達被告之翌日
    即96年8 月4 日起，其餘61萬元部分自96年12月8 日（即第
    1 次言詞辯論翌日）起，均至清償日止，按年息百分之5 計
    算之利息，及請求確認被告持有系爭本票債權不存在，為有
    理由，應予准許。原告逾此範圍之請求，則無理由，應予駁
    回。
六、原告陳明願供擔保請准宣告假執行，經核，就原告勝訴部分
    ，核無不合，爰酌定相當擔保金額，予以准許。至原告其餘
    假執行之聲請，則失所附麗，應併予駁回。
七、本件事證已臻明確，兩造其餘主張陳述及所提之證據，經審
    酌結果，於判決結果均不生影響，爰不一一詳予論列，附此
    敘明。
八、據上論結，本件原告之訴為一部有理由，一部無理由，依民
    事訴訟法第79條、第390 條第2 項，判決如主文。
中    華    民    國    98    年    6     月    26    日
                  民事第三庭  法  官  施月燿
以上正本證明與原本無異。
如對本判決上訴，應於判決送達後20日內向本院提出上訴狀。
中    華    民    國    98    年    7     月    6     日
                              書記官  于耀文


司法院資訊處製作；財團法人民間司法改革基金會備份。
